臺灣彰化地方法院民事判決　93年度訴字第648號
原　　　告　丙○○
被　　　告　甲○○
　　　　　　乙○○
共　　　同
訴訟代理人　李淵源律師
上列當事人間請求損害賠償事件，經本院於民國94年8月8日言詞
辯論終結，判決如下：
    主      文
被告甲○○或被告乙○○應給付原告新臺幣壹拾壹萬貳仟零伍拾
元，及自民國九十三年九月十日至清償日止，按週年利率百分之
五計算之利息。如其中任一被告已為給付，他被告於給付之範圍
內同免責任。
原告其餘之訴駁回。
訴訟費用（除減縮部分外）由被告各負擔百分之八，餘由原告負
擔。
本判決原告勝訴部分，得假執行。但被告如以新臺幣壹拾壹萬貳
仟零伍拾元為原告預供擔保，得免為假執行。
原告其餘假執行之聲請駁回。
    事實及理由
一、按訴狀送達後，原告不得將原訴變更或追加他訴。但擴張或
    減縮應受判決事項之聲明者，不在此限。民事訴訟法第255
    條第1項第3款定有明文。本件起訴狀送達被告後，原告於民
    國94年4月11日本院言詞辯論期日，以言詞將訴之聲明第1項
    「被告應連帶給付原告新臺幣（下同）1,043,600元，及自
    起訴狀繕本送達被告翌日起至清償日止，按週年利率百分之
    5計算之利息。」變更為「被告應連帶給付原告743,344元，
    自起訴狀繕本送達被告翌日起至清償日止，按週年利率百分
    之5計算之利息。」其性質係屬減縮應受判決事項之聲明，
    核與首揭規定並無不合，應予准許，合先敘明。
二、原告起訴主張：坐落彰化縣花壇鄉○○○段1000-6地號土地
    （下稱系爭1000-6地號土地）為被告乙○○所有；相鄰之同
    段1000-62地號土地（下稱系爭1000-62地號土地）、同鄉○
    ○段364地號土地（下稱系爭364地號土地）則為原告所有。
    被告甲○○於91年8月間在其父被告乙○○所有系爭1000-6
    地號土地進行整地時，竟僱用不知情之訴外人施鐘顯以挖土
    機挖取原告所有系爭1000-62、364地號土地之土方，用以填
    平系爭1000-6地號土地之低漥處，扣除被告甲○○嗣後回填
    之土方後，被告甲○○盜挖範圍包括系爭1000-62地號土地
    如附圖所示編號Ｂ、Ｄ、Ｅ部分面積451平方公尺、深度7公
    尺，編號Ｃ部分面積70平方公尺、深度4公尺，系爭364地號
    土地如附圖所示編號Ｇ部分面積69.93平方公尺、深度4公尺
    ，合計約3716.72立方公尺之土方，以每立方公尺土方價格2
    00元計算，原告因而受有743,344元之損害，爰基於侵權行
    為之法律關係，請求被告甲○○負損害賠償責任。又被告甲
    ○○將自系爭1000-62、364地號土地盜挖之土方，用以填平
    被告乙○○所有系爭1000-6地號土地，被告乙○○因而受有
    利益，致原告受有損害，且無法律上原因，爰基於不當得利
    之法律關係，請求被告乙○○返還其利益等語。並聲明：(一)
    被告應連帶給付原告743,344元，及自起訴狀繕本送達被告
    翌日起至清償日止，按週年利率百分之5計算之利息。(二)願
    供擔保，聲請宣告假執行。
三、被告則以：被告甲○○於91年8月間確曾僱用施鐘顯以挖土
    機在被告乙○○所有系爭1000-6地號土地進行整地，但否認
    有挖取原告所有系爭1000-62、364地號土地之土方，亦否認
    每立方公尺土地價格為200元。又侵權行為損害賠償義務與
    不當得利返還義務，其債務發生原因並不相同，非屬數人負
    同一債務，而法律上亦無應成立連帶債務之規定，故原告請
    求被告負連帶給付責任，於法無據等語，資為抗辯。並聲明
    ：(一)原告之訴及假執行之聲請駁回。(二)如受不利判決，願供
    擔保，聲請免為假執行。
四、兩造不爭執之事實：
  (一)被告甲○○於91年8月間曾僱用施鐘顯以挖土機在系爭1000-
    6地號土地進行整地。
  (二)系爭1000-6地號土地為被告乙○○所有；相鄰之系爭1000-6
    2、364地號土地為原告所有。
五、關於被告甲○○侵權行為損害賠償部分：
  　原告主張：被告甲○○僱用施鐘顯以挖土機挖取原告所有系
    爭1000-62、364地號土地之土方，用以填平系爭1000-6地號
    土地之低漥處，其範圍包括系爭1000-62地號土地如附圖所
    示編號Ｂ、Ｄ、Ｅ部分面積451平方公尺、深度7公尺，編號
    Ｃ部分面積70平方公尺、深度4公尺，系爭364地號土地如附
    圖所示編號Ｇ部分面積69.93平方公尺、深度4公尺，合計約
    3716.72立方公尺，以每立方公尺土方價格200元計算，原告
    因而受有743,344元之損害，被告甲○○應負損害賠償責任
    等語，為被告甲○○所否認，並以前詞置辯。茲將兩造爭點
    分述如下：
  (一)施鐘顯有無挖取系爭1000-62、364地號土地之土方：
  1.附圖所示編號Ｂ部分：
　  系爭1000-62、1000-6地號土地北側界址往南約20公尺部分
    ，其原有高度與北側相鄰之彰化縣花壇鄉○○○段0000-000
    、0000-000地號土地（下稱白沙坑段0000-000、0000-000地
    號土地）相當，再往南側部分則為緩降坡等情，業經居住在
    系爭1000-62地號土地北側鄰地之證人白文樵結證綦詳。又
    被告乙○○於91年7月11日向彰化縣政府申請在系爭1000-6
    地號土地進行整地，經彰化縣政府於同月29日派員至現場勘
    查，其勘查結果認為系爭1000-6地號土地地勢尚平緩，而核
    准被告乙○○整地之申請，然另限制靠近北側白沙坑段0000
    -000地號土地部分，應留設20公尺之緩衝帶，禁止開挖整地
    ；勘查當時系爭1000-6與1000-62地號土地均草木叢生，且
    無土石外露之情形，此有彰化縣政府91年8月5日府農育字第
    09101442980號函、勘查紀錄、現場照片在卷可稽。可見被
    告甲○○僱用施鐘顯進行整地以前，系爭1000-6、1000-62
    地號土地北側界址往南約20公尺，其原有高度確實與北側相
    鄰之白沙坑段0000-000、0000-000地號土地相當，亦無挖掘
    痕跡。然依本院93年12月22日會同彰化縣彰化地政事務所現
    場勘測之結果，系爭1000-62地號土地如附圖所示編號Ａ部
    分之現有高度，仍然與北側相鄰之白沙坑段0000-000、0000
    -000地號土地高度相當，但與系爭1000-6地號土地相鄰之編
    號Ｂ部分，則顯然低於編號Ａ部分，其現有高度與編號Ａ部
    分有高達3公尺至5.3公尺之落差，且二者間形成幾近垂直之
    土牆，土石外露，並遺有挖土機開挖之痕跡，而編號Ｂ部分
    與北側相鄰之同段0000-000、0000-000地號土地相距約在20
    公尺範圍內等情，此有如附圖之複丈成果圖、現場照片在卷
    為證。比較系爭1000-62地號土地北側即附圖所示編號Ａ、
    Ｂ部分於施鐘顯以挖土機在系爭1000-6地號土地進行整地前
    後之變化，堪信系爭1000-62地號土地如附圖所示編號Ａ、
    Ｂ部分間，深約3公尺至5.3公尺之落差，應係施鐘顯受僱於
    被告甲○○以挖土機在系爭1000-6地號土地進行整地時，逾
    越界址挖取編號Ｂ部分之土方所致無訛。是以原告主張：被
    告甲○○僱用施鐘顯以挖土機挖取原告所有系爭1000-62地
    號土地如附圖所示編號Ｂ部分之土方等語，應為可採。
  2.附圖所示編號Ｃ、Ｄ、Ｅ、Ｇ部分：
  　原告雖亦主張：施鐘顯除挖取系爭1000-62地號土地如附圖
    所示編號Ｂ部分之土方外，亦同時挖取編號Ｃ、Ｄ、Ｅ部分
    ，以及系爭364地號土地如附圖所示編號Ｇ部分之土方等語
    。惟查，系爭1000-62、1000-6地號土地北側界址往南約20
    公尺以外之南側部分，於被告甲○○僱用施鐘顯進行整地之
    前，原本即為緩降坡之事實，業經證人白文樵結證如前。另
    依卷附彰化縣政府91年7月29日派員現場勘查時拍攝之照片
    所示，系爭1000-6、1000-62、364地號土地於被告甲○○僱
    用施鐘顯進行整地前，除北側與白沙坑段0000-000、0000-0
    00地號土地交界處，有土牆矗立明顯高於南側外，其餘南側
    部分均草木叢生，且系爭1000-6地號土地與系爭1000-62、3
    64地號土地交界處，亦未見有顯著之高低落差。至於原告所
    提出之航空照片圖，則僅足以辨識系爭1000-6、1000-62、3
    64地號土地原本草木叢生，但無法辨別3筆土地之原有高度
    。再者，本院於93年12月22日會同彰化縣彰化地政事務所現
    場勘測之結果，系爭1000-62地號土地如附圖所示編號Ｃ部
    分、系爭364地號土地如附圖所示Ｇ部分，其現有高度仍高
    於東側相鄰之系爭1000-6地號土地約1.5公尺，此有如附圖
    之複丈成果圖、現場照片附卷可考。依據上開證據，尚不能
    證明施鐘顯受僱於被告甲○○在系爭1000-6地號進行整地之
    前後，系爭1000-62地號土地如附圖所示Ｃ、Ｄ、Ｅ部分，
    以及系爭364地號土地如附圖所示編號Ｇ部分之土方高度究
    竟有無變動。此外，原告復未能提出其他證據，足資證明施
    鐘顯確有挖取系爭1000-62地號土地如附圖所示Ｃ、Ｄ、Ｅ
    部分，以及系爭364地號土地如附圖所示編號Ｇ部分土方之
    事實，則其此部分主張，自難採取。
  (二)被告甲○○應否負侵權行為損害賠償責任：
  1.按因故意或過失，不法侵害他人之權利者，負損害賠償責任
    。受僱人因執行職務，不法侵害他人之權利者，由僱用人與
    行為人連帶負損害賠償責任。民法第184條第1項前段、第18
    8條第1項前段分別定有明文。經查，施鐘顯受僱於被告甲○
    ○以挖土機在系爭1000-6地號土地進行整地時，越界挖取原
    告所有系爭1000-62地號土地如附圖所示編號Ｂ部分之土方
    ，用以填補系爭1000-6地號土地，顯已不法侵害原告對土方
    之所有權。縱使施鐘顯並非故意越界挖取系爭1000-62地號
    土地之土方，然其於受僱施工整地，原應注意不得越界，且
    按其情節如能事先鑑界，並於施工時稍加注意，亦無不能注
    意之情形，竟仍越界挖取系爭1000-62地號土地之土方，自
    難辭其過失侵權行為責任。又被告甲○○為施鐘顯之僱用人
    ，對於施鐘顯因執行職務，不法侵害原告之權利，按諸前揭
    規定，亦應連帶負損害賠償責任。因此，原告請求被告甲○
    ○負損害賠償責任，自屬有據。
  2.按損害賠償，除法律另有規定或契約另有訂定外，應以填補
    債權人所受損害及所失利益為限，民法第216條第1項固有明
    文。惟如當事人已證明受有損害，而不能證明其數額或證明
    顯有重大困難者，法院應審酌一切情況，依所得心證定其數
    額，民事訴訟法第222條第2項亦有明文。經查，施鐘顯受僱
    於被告甲○○以挖土機整理系爭1000-6地號土地時，確曾越
    界挖取原告所有系爭1000-62地號土地如附圖所示編號Ｂ部
    分土方，用以填補系爭1000-6地號土地，業如前述。原告雖
    不能證明施鐘顯所挖取土方之確實數額，然參酌本院93年12
    月22日會同彰化縣彰化地政事務所現場勘測之結果，系爭10
    00-6地號土地編號Ｂ部分面積為135平方公尺，而編號Ａ、
    Ｂ部分之高度落差約為3公尺至5.3公尺之間，採其高度落差
    之平均值即4.15公尺【（3＋5.3）÷2】作為計算標準，堪
    認編號Ｂ部分遭挖取之土方數量應為560.25立方公尺（135
    平方公尺×4.15公尺）。至於原告主張編號Ｂ部分遭挖取之
    土方深度為7公尺等語，既與本院現場勘測結果不符，且原
    告復未能提出其他證據以實其說，自難採憑。再者，原告主
    張每立方公尺土方價格為200元等語，業據其提出工程估價
    單影本為證，且經本院依職權向經濟部礦務局查詢之結果，
    彰化縣砂石碎解選場已加工碎石級配類之場交價格（不含運
    費之成品價格）91年度為每立方公尺235元、92年度為216
    元、93年度為265元，亦有經濟部礦務局94年7月14日礦局石
    二字第09400148260號函在卷可稽，堪認原告主張每立方公
    尺土方價格為200元等語，尚屬相當。按諸上開數量與價格
    計算，原告因喪失560.25立方公尺土方所有權所受損害金額
    應為112,050元（200元×560.25立方公尺）。因此，原告得
    請求被告甲○○賠償之金額應為112,050元；逾此範圍之請
    求，既乏依據，不能准許。
六、關於被告乙○○不當得利部分：
    原告主張：被告甲○○將自系爭1000-62地號土地挖取之土
    方，用以填平被告乙○○所有系爭1000-6地號土地，被告乙
    ○○因而受有利益，致原告受有損害，且無法律上原因，被
    告乙○○應返還其利益等語，為被告乙○○所否認，並以前
    詞置辯。按無法律上之原因而受利益，致他人受損害者，應
    返還其利益。雖有法律上之原因，而其後已不存在者，亦同
    ，民法第179條定有明文。又動產因附合成為不動產之重要
    成分，不動產所有人，取得其所有權，民法第811條定有明
    文。另依同法第816條規定，因前條規定，喪失權利而受損
    害者，得依關於不當得利之規定，請求償金。經查，施鐘顯
    受僱於被告甲○○以挖土機在系爭1000-6地號土地進行整地
    時，自原告所有系爭1000-62地號土地如附圖所示編號Ｂ部
    分，挖取560.25立方公尺土方，用以填平被告乙○○所有系
    爭1000-6地號土地之低漥處，業如前述，依民法第811條規
    定，該部分土方即因附合而成為系爭1000-6地號土地之重要
    成分，並由被告乙○○取得土方所有權。本件被告乙○○既
    因附合取得土方所有權而受有利益，原告則因附合喪失土方
    所有權而受有損害，按諸民法第816條規定，原告自得依不
    當得利之規定，請求被告乙○○給付償金。又原告因附合所
    喪失之560.25立方公尺土方，其價值為112,050元，亦如前
    述，故原告得請求被告乙○○給付償金之金額應為112,050
    元；逾此範圍之請求，於法無據，自難准許。
七、再按連帶債務之成立，須債務人數人負同一債務，而明示對
    於債權人各負全部給付義務，或法律有規定者為要件，民法
    第272條第1項、第2項定有明文。經查，本件原告得分別基
    於侵權行為、不當得利之法律關係，請求被告甲○○、乙○
    ○就其因喪失土方所有權所受112,050元之損害，各負全部
    給付義務，固如前述。惟法律既無被告甲○○、乙○○應成
    立連帶債務之規定，且被告甲○○、乙○○係分別基於不同
    之債務發生原因，就同一內容之給付，對於原告各負全部給
    付義務，雖其等給付具有同一之目的，其中一人給付，他人
    即同免其責任，但其性質應為不真正連帶債務，與前揭規定
    之連帶債務並不相同。因此，原告併請求被告甲○○、乙○
    ○應負連帶給付義務，於法即有未合，自難准許。
八、從而，原告基於侵權行為、不當得利之法律關係，請求被告
    甲○○或被告乙○○給付原告112,050元，及自起訴狀繕本
    送達被告翌日即93年9月10日起至清償日止，按週年利率百
    分之5計算之利息，為有理由，應予准許；逾此部分之請求
    ，則無理由，應予駁回。又因被告之間，具有不真正連帶債
    務之關係，故如被告任一方已為給付時，他被告於給付之範
    圍內即同免其責任，附此敘明。
九、按所命給付之金額或價額未逾500,000元之判決，法院應依
    職權宣告假執行。法院得依聲請或依職權，宣告被告預供擔
    保，或將請求標的物提存而免為假執行。民事訴訟法第389
    條第1項第5款、第392條第2項分別定有明文。本件兩造分別
    陳明願供擔保，聲請宣告假執行或免為假執行。關於原告勝
    訴部分，本件判決命被告給付原告之金額為112,050元，並
    未逾500,000元，應依職權宣告假執行，原告此部分之聲請
    即無必要；被告所為免為假執行之聲請，則無不合，爰酌定
    相當之擔保金額，准許之。至於原告敗訴部分，其假執行之
    聲請，即失所附麗，應予駁回。
十、訴訟費用負擔之依據：民事訴訟法第79條。
中　　華　　民　　國　　94　　年　　 8  　月　　22　　日
                  民事第二庭   法　官　鄭舜元
以上正本係照原本作成
如對本判決上訴，須於判決送達後20日內向本院提出上訴狀
中　　華　　民　　國　　94　　年　　 8  　月　　22　　日
                    　　　　　　書記官　顏督訓
